【裁判字號】    95,交聲,944
【裁判日期】    951109
【裁判案由】    違反道路交通管理處罰條例聲明異議
【裁判全文】
臺灣臺北地方法院交通事件裁定         95年度交聲字第944號
原處分機關  台北市交通事件裁決所
異議人即
受處分人    甲○○（MACPHERSON CURT JAMES） 加拿大人
                    外僑居留證統一證號：FC00000000號
                    （送達代收人  乙○○）
輔佐人      乙○○
上列異議人即受處分人因違反道路交通管理處罰條例案件，對於
台北市交通事件裁決所於民國95年9 月8 日所為之處分（原處分
：北市裁二字第裁22-AEU430819號），聲明異議，本院裁定如下
：
    主    文
異議駁回。
    理    由
一、按汽車駕駛人飲用酒類後其吐氣所含酒精濃度超過每公升0
    ．25毫克以上者，不得駕車，道路交通安全規則第114 條第
    2 款定有明文；又按民國91年7 月3 日公布、同年9 月1 日
    施行之道路交通管理處罰條例第35條第1 項第1 款規定，汽
    車駕駛人，駕駛汽車經測試檢定酒精濃度超過規定標準者，
    處新台幣（下同）15,000元以上60,000元以下罰鍰，並當場
    移置保管其車輛及吊扣其駕駛執照1 年。查道路交通管理處
    罰條例第35條第1 項第1 款規定，於94年12月28日修正為：
    汽車駕駛人，駕駛汽車經測試檢定酒精濃度超過規定標準者
    ，處15,000元以上60,000元以下罰鍰，並當場移置保管該汽
    車及吊扣其駕駛執照1 年，該規定經行政院於95年6 月23日
    以院台交字第0950087685號令發布於95年7 月1 日施行。
二、本件異議人即受處分人甲○○（MACPHERSON CURT JAMES ，
    以下均簡稱受處分人）於95年5 月27日1 時41分許騎乘AOE
    －730 號重型機車（下稱系爭車輛）在台北市○○路○ 段60
    號為舉發機關員警攔停，並告知相關權益後，於其飲酒結束
    逾15分鐘施以酒精測試，其酒精呼氣濃度達0 ．34mg/l，經
    警舉發「酒後駕車（經測定0 ．34mg/l）」之違規，為台北
    市政府警察局大安分局（下稱舉發單位）執行攔檢勤務之員
    警以其有違反道路交通管理處罰條例第35條第1 項規定之行
    為逕行掣單舉發。嗣受處分人於舉發通知單上所載應到案日
    期（95年6 月11日）前向原處分機關提出申訴，經原處分機
    關函請舉發單位調查結果，仍認受處分人有前開違規行為，
    原處分機關乃依上揭道路交通管理處罰條例第35條第1 項及
    違反道路交通管理事件統一裁罰基準表規定，於95年9 月8
    日裁處受處分人罰鍰1 萬5 千元，並吊扣駕駛執照12月。
三、本件受處分人固坦承確有在前開時、地接受舉發單位之酒精
    呼氣濃度測試，測試結果為0 ．34mg/l，惟矢口否認有前開
    違規事實，辯稱意旨略以：
    (一)受處分人係加拿大人，因與貴國國民乙○○結婚而居住在
      台灣。95年5 月27日1 時30分至35分，於台北市○○路○
      段之友人住處欲騎機車返家，離開前因友人邀約，遂即飲
      用啤酒1 杯後隨即騎上機車離開，由於與受處分人同行之
      另一加拿大籍友人即系爭車輛車主Matthew Parenteauths
      ca先前飲酒較多，遂使僅飲用啤酒1 杯之受處分人駕駛系
      爭機車，乘客Matthew Parenteauthsca乘坐於其後，以期
      能免於觸犯法令。未料，受處分人甫駛離安和路、信義路
      口友人住處即遇上台北市政府警察局大安分局之酒後駕車
      臨檢，時為95年5 月27日1 時39分至1 時41分左右。異議
      人先前久居於加拿大時即熟知加拿大國酒後駕車法令規定
      ，且對貴國酒駕相關規定亦有瞭解，自信未違反貴國道路
      交通管理處罰條例第35條第1 項第1 款酒後駕車處罰之規
      定，遂完全配合臨檢警員之酒精檢測，但其向警員丙○○
      等人陳述因剛喝下一杯啤酒即遭攔檢，在機器上之酒精濃
      度測定值將會失準，故要求於第1 次測試後15至20 分 鐘
      後重測，或是現場等候15分鐘後再作第1 次測試，以期精
      確。在場員警因語言上有溝通困難，卻未使外事警察到場
      處理，即不理會受處分人等候15分鐘至20分鐘再作測試之
      合理要求，亦未提供礦泉水供其漱口，僅敷衍同意其可以
      在立即測試後15分鐘後有第2 次測試機會（因受處分人可
      以用簡單中文表達「15分鐘」以及「再一次」等意思，但
      無法以國語表達剛喝下啤酒即檢測恐有誤測之話語），故
      受處分人立即配合測試，酒精濃度測定值為0 ．34mg/l。
      受處分人在第1 次測試後等候15分鐘，隨即要求員警作第
      2 次測試，以維護其權益。未料警員丙○○等經討論後竟
      拒絕當初對受處分人之承諾，不給予受處分人有第2 次測
      試之機會，並於扣留受處分人所騎乘系爭車輛後命受處分
      人離開，惟依台北市政府警察局舉發交通違規移置保管車
      輛收據及限期領回通知單所示，該文書上移置保管時間為
      95年5 月27日1 時20分，與台北市政府警察局舉發違反道
      路交通管理事件通知單所載之1 時41分明顯不同，公文書
      前後矛盾，蓋豈有違規時間發生前即予移置保管車輛之理
      。且警員丙○○在95年5 月27日1 時39分攔檢當時，即在
      受處分人不諳中文且沒有外事警察到場協助溝通下，令受
      處分人在無法閱讀中文內容之告知確認書上簽字，且告知
      確認書中勾選內容與受處分人之事實上情形完全相左，即
      受處分人若未受警員丙○○誤導，即不會在不能閱讀又無
      法溝通之情況下，未被告知亦未經確認即簽署該文件，由
      警員逕行在該告知確認書上勾選已飲酒結束逾15分鐘以上
      之選項，命其簽名，以致酒駕檢測現場處理流程出現明顯
      重大瑕疵而據以作成對受處分人不利之處分，而受處分人
      循行政救濟管道時行政機關仍依據該不正確內容之文書作
      成對受處分人不利之維持原決定之處分，遂使受處分人不
      得不提起司法救濟以維權益。
    (二)依行政程序法第8 條之規定，行政罰之處分既屬行政行為
      之一種，自不能違反此一原則而為裁罰。在本件舉發案件
      中，受處分人因為係加拿大公民，依加拿大法律汽機車駕
      駛若遭遇酒測臨檢而陳述剛喝酒即遇臨檢，依法可以等候
      15分鐘至20分鐘後再做第1 次測試，且若達到裁罰標準，
      並應於第1 次測試後15至20分鐘重為測試，2 次測試均為
      超過標準始得加以裁罰。受處分人在當時，基於對此規定
      之認知，雖表達了剛喝酒即遇臨檢之情事，但警員對受處
      分人之英文陳述無法了解，現場警員並撥電話予未表明身
      分之第三人（疑似為外事警察），該第三人以英語與受處
      分人交談，陳稱只要受處分人先簽告知確認單（然未說明
      該確認單之具體內容），並立即配合警員為酒精測試，即
      可如受處分人請求在15分鐘後有第2 次測試機會，受處分
      人聽信其言，遂配合員警丙○○等人做第1 次酒精濃度測
      試，但15分鐘後受處分人提出第2 次測試之請求，在場警
      員數人耳語一番後卻拒絕先前承諾受處分人之請求，致受
      處分人遭受裁罰。舉發單位之前述行為違反了「禁反言」
      之基本法律原則，實難謂符合行政程序法第8 條所定之誠
      實信用原則，有損人民對警察機關正當合理之信賴，故應
      撤銷對受處分人之裁罰。
    (三)誠然道路交通管理處罰條例對於酒後駕車行為之處罰係行
      政機關欲保護駕駛人及用路人所設計之嚇阻規範，但並非
      只要飲酒即屬觸法，而有層次上之區分，即呼氣酒精濃度
      達到0.25mg/l，未滿0.55mg/L處以行政罰，呼氣酒精濃度
      達到0.55mg/l以上則依公共危險罪移送法辦。依89年台北
      市交通警察大隊提供之資料，體重90公斤之人要飲酒達14
      40c.c.，呼氣酒精濃度才會達到0.25mg/l（參見http://w
      ww.tpd.gov.tw/no_drink/index-5.htm）。在本案中，受
      處分人身高187 公分，體重105 公斤，可合理推知其若非
      飲酒1 杯後隨即遇到酒測臨檢，其呼氣酒精濃度絕不致達
      到0.25mg/l之被處以行政罰之標準。故由何國榮、黃益三
      及王銘亨等警官在89年道路交通安全與執法研討會所提出
      之「人體血液中酒精濃度與呼氣酒精濃度在實例上的檢討
      」一文中亦指出，在實施呼氣測試前，應有15分鐘的觀察
      時間，且最好檢測2 次或以上，才能達到正確的認定標準
      。美國國家衛生署之研究報告，亦有相同的結論（相關英
      文資料，參見www.nlm.nih.gov/medlineplus/ency/art
      icle/003632.htm） 。本案中受處分人既然提出國內外均
      認可之符合科學採證之請求，在場警員應允許其正當之請
      求，已達正確之測試結果，然現場員警卻因受處分人不諳
      中文而任意記載與事實不符之事項於公文書上，枉顧受處
      分人之權益，做出有明顯重大瑕疵之本裁罰決定，甚屬可
      議。另承前所述，依台北市政府警察局舉發交通違規移置
      保管車輛收據及限期領回通知單所示，該文書上移置保管
      時間為95年5 月27日1 時20分，與原處分機關及舉發單位
      所記載之違規時間為同日1 時41分明顯不同，95年5 月27
      日1 時20分受處分人尚在友人家中，95年5 月27日1 時39
      分至同時41分左右始遭警員攔檢，如何能被移置保管車輛
      ？足見前開裁罰作成前後多有瑕疵，警員就此案件處置漫
      不經心未依程序謹慎為之，故應有撤銷前開裁罰之必要。
    (四)依行政罰法第1 條之規定，可知在本案中酒後駕車的認定
      裁罰上，仍應適用行政程序法之相關特別規定。而依行政
      程序法第7 條之規定，在本件受處分人遭裁罰之案件中，
      現場處理之警員採證之目的在於遏止酒後駕車，而非入人
      於罰，故依前開規定，採取之方法應有助於目的之達成，
      且應選擇對人民權益損害最少者。在本案中受處分人遭受
      之處遇卻不符合前述規定，因受處分人剛喝酒後即遇臨檢
      ，明知立即實施酒測不能正確獲得是否施以行政罰之結果
      ，要求等候15分鐘後測試卻仍被命立即測試，且嗣後被拒
      絕原先承諾給予第2 次測試之機會。本案中警員之處置，
      採取之方法事實上無助於行政目的之達成，且在有多種同
      樣能達成目的之方法時，未選擇對人民權益損害最少者，
      違反行政程序法第7 條第1 款及第2 款之規定，應屬有瑕
      疵之行政處分，應請鈞院裁定撤銷。
    (五)參之行政罰法第8 條之規定，就本案之情節，暫且不論前
      開所述有無瑕疵，受處分人本身因瞭解酒精檢測之正確測
      試方式，自信剛喝完1 杯啤酒若能等待15分鐘或檢測第2
      次可以得到正確不致受罰之結果，未料因語言溝通及警員
      處置問題而遭裁罰，其情節顯可憫恕，依法應得減輕或免
      除其處罰，請併予參酌。
    (六)受處分人機車遭扣留之通知單注意事項第1 條載明，違反
      酒後駕車規定者，應先繳納罰鍰後，再持罰歡收據正本辦
      理領車。而依行政罰法第36條第2 項之規定，受處分人所
      騎乘之系爭車輛，若非有供檢查、檢驗、鑑定或其他為保
      全證據之目的，依法豈能扣留至繳交罰鍰為止，此種以擔
      保公法上債權為目的之扣留，完全不符合行政罰法第36條
      之明文規定，且在受處分人申述或聲明異議期間，雖未繳
      納罰鍰，但豈能因受處分人在進行行政救濟或司法救濟程
      序而不予發還？故受處分人茲援引行政罰法第41條規定，
      向扣留機關聲明異議，請在受處分人行政救濟期間內即依
      法發還系爭輛，未料台北市交通事件裁決所在北市裁二字
      第裁22-AEU430819號裁決書中，對受處分人申訴之內容完
      全不予理會予處置，此系爭車輛之處分係附屬於本件受處
      分人所異議之處分，倘若本案經鈞院裁定撤銷，則該違法
      之扣留車輛處分亦應併予撤銷，惟若鈞院對本件異議維持
      原處分決定，亦請就該違法扣留車輛之處分予以單獨撤銷
      ，並請求免繳不應由異議人負擔之車輛保管費，因保管費
      之發生係基於違法之扣留處分而生，並非異議人不願意領
      回車輛，故請鈞院一併撤銷系爭車輛扣留之處分，發還該
      車輛予受處分人或車輛所有人。
四、本院查：
    (一)行政罰法業已於95年2 月5 日生效施行，查行政罰法第4
      條、第5 條規定，違反行政法上義務之處罰，以行為時之
      法律或自治條例有明文規定者為限。行為後法律或自治條
      例有變更者，適用行政機關最初裁處時之法律或自治條例
      。但裁處前之法律或自治條例有利於受處罰者，適用最有
      利於受處罰者之規定。91年7 月3 日公布、同年9 月1 日
      施行之道路交通管理處罰條例第35條第1 項第1 款規定：
      汽車駕駛人，駕駛汽車經測試檢定酒精濃度超過規定標準
      者，處15,000元以上60,000元以下罰鍰，並當場移置保管
      其車輛及吊扣其駕駛執照1 年，而前開規定已於94年12月
      28日修正為：汽車駕駛人，駕駛汽車經測試檢定酒精濃度
      超過規定標準者，處15,000元以上60,000元以下罰鍰，並
      當場移置保管該汽車及吊扣其駕駛執照1 年，該規定經行
      政院於95年6 月23日以院台交字第0950087685號令發布於
      95年7 月1 日施行。本件事發行為之時間為95年5 月27日
      ，行政機關最初裁處時之時間點亦為95年5 月27日，是以
      本院審認適用本件之處罰條文係以95年5 月27日有效施行
      之處罰條文為依歸，而非以95年7 月1 日以後施行之修正
      規定為依據，合先敘明。
    (二)受處分人確於前開時、地接受舉發單位之酒精呼氣濃度測
      試，結果已超過規定標準（每公升0 ．25毫克以上）而為
      0 ．34 mg/l ，除為受處分人所不爭執外，復有台北市政
      府警察局舉發違反道路交通管理事件通知單在卷可稽。
    (三)受處分人固辯稱：95年5 月27日1 時30分至35分，在台北
      市○○路○ 段之友人住處欲騎機車返家，離開前因友人邀
      約，遂即飲用啤酒1 杯後即騎上系爭車輛離開云云，然依
      受處分人於本院調查時供稱：「（幾點喝酒？）大約12點
      半以後，在那邊待了40分鐘到1 個小時左右」等語，則受
      處分人前開所辯稱其飲酒時間係1 時30分至35分云云，是
      否屬實，容有疑義。況且，受處分人在舉發單位進行酒精
      呼氣濃度測試之前，亦在確認書上簽名確認確已飲酒結束
      逾15分鐘以上，有前開確認書影本附卷可憑。雖然，受處
      分人以前開情詞置辯，並稱：若未受警員丙○○誤導，即
      不會在不能閱讀又無法溝通之情況下，未被告知亦未經確
      認即簽署前開確認書，由警員逕行在該告知確認書上勾選
      已飲酒結束逾15分鐘以上之選項云云。惟查，依證人即舉
      發員警丙○○於本院調查時具結證稱：「．．．大約一點
      三十幾分盤查異議人（按即受處分人，以下均同），因為
      同事聞到他身上有酒味要求他酒精測試，我們警方立場酒
      測時會問他有無喝酒有無超過15分鐘，如果有超過15分鐘
      要簽這份文件，如果沒有超過15分鐘會提供礦泉水給他漱
      口，我是唸中文給異議人聽，後來我們所長丁○○有用英
      文翻譯給異議人聽，與異議人溝通，他後來有用中文好像
      說有超過15分鐘，所以我才要求他簽這份文件，依我們規
      定來酒精測試，結果是0 ．34mg/l，我們就依法告發，當
      時異議人只出示壹張健保卡，我們有問他居留證放在哪裡
      ，他說放在家裡，因為舉發尚未完成，我們就向外事查證
      ，後來請外事跟他溝通、告知權利義務，然後依法告發，
      請他簽舉發單及扣車的文件。」、「外事沒有來，是用電
      話與異議人溝通」、「（電話溝通的時間？）測試完成，
      在簽這個舉發單，因為異議人沒有任何證件，所以再由外
      事與他求證、解釋警察舉發的程序。」、「我們跟他講時
      ，他也有用中文、英文跟我們溝通，為何到法庭上才講他
      不懂中文，我們是先簽這個文件再作酒測，他並用中文跟
      我們說可否再重測一次，我們跟他說不行。」等語，而證
      人丁○○亦具結證稱：「當天我們是4 個人執勤，執勤我
      們會封鎖車道，當時異議人與另一個外國朋友共騎一輛機
      車，我們攔檢下來，從他們的身上有聞到酒味，機車靠旁
      停，他與他的朋友到巡邏車後方，接下來我們就是簡單的
      交談，但他的朋友沒有開口，當時我們用中文、英文的交
      談滿順暢，異議人也未表明未聽不懂中文，我用中文問他
      準備去哪裡，異議人說要到卡內基PUB 」、「（你有無用
      英文向他解釋前開內容？）整句翻譯是沒有，用簡單英文
      跟他說明，問他喝酒有無超過15分鐘。」、「不是很完整
      的英文句子跟他講，而是用片語與他溝通。」、「．．．
      我不可能承諾他做第二次的重測，因與我們的規定不符。
      」、「我覺得我們整個溝通過程沒有什麼問題」等語，衡
      諸受處分人已在台灣住了4 年，又與本國人即輔佐人乙○○結婚等情，業據其於本院調查時所自承，受處分人對於
      台灣之司法制度、社會文化必有一定之瞭解，則果真受處
      分人不了解舉發員警之說明，其大可拒絕簽署員警所提出
      之任何文件，要求以熟稔英文者擔任翻譯，然而，受處分
      人卻不此之圖，不僅未提出聽不懂中文之異議，復以中文
      表示有喝酒超過15分鐘，亦毫不拒絕地在前開確認書上簽
      名確定，並接受測試，在在均足以證明受處分人確已明瞭
      前開確認書之意義，而在舉發員警為其實施酒精呼氣濃度
      測試前，已飲酒逾15分鐘至明，其前開所辯，顯係事後為
      了規避處罰所為之卸責之詞，不足採信。從而，受處分人
      徒以其剛喝酒後即遇臨檢，明知立即實施酒測不能正確獲
      得是否施以行政罰之結果，要求等候15分鐘後測試卻仍被
      命立即測試，且嗣後被拒絕原先承諾給予第2 次測試之機
      會云云，質疑原處分機關前開處分違反行政程序法第8 條
      所規定之誠實信用原則、質疑舉發員警未選擇對人民權益
      損害最少之方法，而違反行政程序法第7 條第1 款及第2
      款之規定，並主張其違規情節顯可憫恕，應依行政罰法第
      8 條之規定，予以減輕或免除其處罰云云，均屬無稽，不
      足採憑。
    (四)台北市政府警察局交通警察大隊固於其網站上（http://w
      ww.tpd.gov.tw/no_drink/index-5.htm）張貼一份呼氣酒
      精濃度達到0.25mg/l違規標準之飲酒量、體重換算表，有
      該換算表列印資料在卷可參。然而，受處分人前開酒精呼
      氣濃度已高達0 ．34mg/l，已如前述，則受處分人是否僅
      飲酒1 杯？容有可議；再者，每個人之體質本有不同，其
      酒精分解脢的酵素含量也會有所不同，而前開換算表末行
      亦有註明「本表依個人體質不同而異，僅供參考」等語，
      是以，受處分人前開所舉之換算表，尚不足為其有利認定
      之依據。
    (五)受測人接受員警實施酒精呼氣濃度測試成功後，不得再要
      求實施第二次，業據證人丁○○證稱明確，已如前述。況
      且，邇來酒精呼氣濃度測試儀器已經愈來愈精準，每年尚
      必須接受經濟部標準檢驗局之檢驗，已非早期剛開始實施
      酒測時代所使用之測試儀器所能比擬。再者，誠如前開所
      述，每個人之體質本有不同，酒精分解速度亦會因人而異
      ，如容許受測人再接受第二次之測試，則將會因受測人體
      質之不同，而異其結果，如此之公平性，將更令人質疑。
      職是，受處分人主張舉發單位應再實施第二次之酒精呼氣
      濃度測試云云，顯屬無據，不足採取。
    (六)依受處分人所提出之「台北市政府警察局舉發交通違規移
      置保管車輛收據及限期領回通知單」所示，該通知單固載
      明移置保管時間為「95年5 月27日1 時20分」，然參之舉
      發單位會將受處分人所駕駛之車輛移置保管，通常都是在
      舉發行為完成後，不可能在違規行為尚未確定之前，亦即
      舉發行為尚未開始以前，即逕行將該車輛移置保管；本件
      違規時間即舉發時間乃係95年5 月27日1 時41分，有該舉
      發單記載明確可表，則前開通知單上所載之移置保管時間
      顯係誤寫無疑。舉發單位前開誤寫固有瑕疵，然尚無法據
      此即解免受處分人前開違規行為之處罰。
    (七)按95年5 月27日有效施行之道路交通管理處罰條例第35條
      第1 項所規定之「當場移置保管其車輛」措施，係為禁止
      駕駛人酒後繼續駕駛車輛以維護交通安全目的之作為，核
      其性質，非屬道路交通管理處罰條例第8 條規定應由公路
      主管機關就違規行為所為之「處罰」，復按該條例第85條
      之2 第1 項之規定可知，交通勤務警察或依法令執行交通
      稽查任務人員均得執行此項移置保管車輛措施，是車輛經
      警察移置保管者，若就其相關移置保管發還等事項有所爭
      議，即應向該執行移置保管之警察機關或其上級機關尋求
      行政救濟為是，尚非本件異議程序所得審究，附此敘明。
五、綜上所述，受處分人確有在前開時、地，經測試檢定其酒精
    濃度超過規定標準（0 ．34mg /l） 而駕車之違規行為。原
    處分機關依前開道路交通管理處罰條例第35條第1 項第1 款
    及違反道路交通管理事件統一裁罰基準表規定裁處受處分人
    罰鍰1 萬5 千元，並吊扣駕駛執照12月，核無違誤，本件異
    議為無理由，應予駁回。
六、據上論斷，應依道路交通案件處理辦法第19條，裁定如主文
    。
中    華    民    國    95    年    11    月    9     日
                  交通法庭  法  官  蔡守訓
上正本證明與原本無異。
如不服本裁定，應於裁定送達後5日內向本院提出抗告狀。
                            書記官  張漪蕙
中    華    民    國    95    年    11    月    9     日


司法院資訊處製作；財團法人民間司法改革基金會備份。
